臺灣高等法院民事判決　　　　　　　　　95年度勞上字第87號
上　訴　人　國賓大地環保事業股份有限公司
法定代理人　甲○○
訴訟代理人　周威良律師
　　　　　　謝孟馨律師
　　　　　　乙○○
被上訴人　　丙○○
訴訟代理人　陳增機律師
上列當事人間確認僱傭關係存在事件，上訴人對於中華民國95年
11月19日臺灣板橋地方法院95年度勞訴字第59號第一審判決提起
上訴，經本院於96年2月6日言詞辯論終結，判決如下：
    主  文
原判決廢棄。
被上訴人在第一審之訴駁回。
第一、二審訴訟費用由被上訴人負擔。
    事  實
甲、上訴人方面：
壹、聲明：
一、 原判決廢棄。
二、 被上訴人於第一審之訴駁回。
貳、陳述：除與原判決記載相同者外，補稱略以：
一、被上訴人於終止勞動契約預告單（下稱終止預告單）上簽名
    前，雖曾表示異議，惟最終仍係出於自由意志簽署，雙方就
    契約終止之日期、資遣費及給付方式已達成合意。且被上訴
    人收受資遣費後迄未退還，依民法161條第1項規定，應認為
    被上訴人有承諾之事實，兩造間之僱傭關係合意終止。
二、上訴人因決定不再自行研發輕質骨材之燒結，改為委託其他
    研究單位進行，故不再需要研發人員，自屬因「業務性質變
    更」而資遣上訴人。
三、有關燒結產品可供利用之具有商品化利益之資料，必須包含
    細泥基本特性分析、鹽基度分析、助融劑添加比例分析、輕
    質骨材發泡機制及性質分析、燒結外觀分析、骨材強度分析
    、燒結成本分析及引伸二次污染物分析等文件，惟被上訴人
    唯一交付者，僅係細泥進行燒結過程之溫度紀錄，其餘各項
    分析資料付之闕如。
四、被上訴人雖隸屬品保研發部，惟其專長係地質學，在上訴人
    處又專門從事輕質骨材燒結之研發工作，品保工作係由其他
    同仁負責執行，被上訴人並未參與，且上訴人其他部門不缺
    人手，復無適合被上訴人之工作，不得不終止兩造僱傭契約
    。
參、證據：除援用原審提出者外，補提上訴人委託計畫合約書、
    組織圖、密度隨溫度變化之圖表、臺北縣底渣委託再利用處
    理計畫案合約書為證，並聲請訊問證人范文彬及楊超太。
乙、被上訴人方面：
壹、聲明：上訴駁回。
貳、陳述：除與原判決記載相同者外，補稱略以：
一、上訴人在未終止勞動契約情形下，將所謂資遣費匯入被上訴
    人帳戶，屬明知無給付義務而為之給付，依民法第180條第3
    款規定，被上訴人並無返還義務，更不生承諾合意終止勞動
    契約之效力。
二、依勞動基準法（下稱勞基法）第11條第4款規定，所謂「業
    務性質變更」，係指上訴人之業務性質變更，而非受僱勞工
    之工作內容是否變更。受僱勞工所能從事之工作，雇主卻委
    交外人，有違誠信及勞動契約，非屬勞基法所定之業務性質
    變更。
三、被上訴人除了從事輕質骨材工作外，還負責底渣工作，研發
    成果均交副理、協理及楊超太經理看過。此外，並曾指導上
    訴人員工操作有關品保之流程。
四、上訴人於94年11月、95年3月分別自台北縣環保局、台北市
    環保局接獲大工程，都與被上訴人工作有關。上訴人並非將
    全部工作都委外研究，縱使委外，亦可由被上訴人擔任對外
    窗口。且上訴人許多評估中方案，均與被上訴人專長有關。
參、證據：援用原審立證方法，補提品保操作流程2份為證。
    理      由
一、被上訴人起訴主張：其自93年8月9日起擔任上訴人之廢棄物
    清理品保研發工程師，主要業務項目為廢棄物處理，品質保
    證符合環保要求，及研究發展更好之處理及利用方法等。上
    訴人於94年11月4日、95年3月22日猶向臺北縣政府環保局、
    臺北市政府環保局，分別標得焚化爐底渣再利用處理工程，
    其業務性質並無改變，且正需人手，卻於95年4月14日向其
    不實表示，以業務性質變更，有減少勞工之必要，又無適當
    工作可供安置為由，依勞基法第11條第4款規定，預告終止
    兩造僱傭契約，顯不合法，爰起訴請求確認兩造僱傭關係存
    在之判決。
二、上訴人則以：被上訴人受僱負責輕骨材之燒結研發工作，並
    無其他工作內容，歷時1年多後，研發成效不彰，乃基於整
    體商業考量，決定不自行從事上開研發工作，故不需僱用如
    被上訴人之研發人才，且經瞭解復無其他適當工作可供安置
    被上訴人，遂於95年4月14日依勞基法第11條第4款及第16條
    第3項規定，將資遣情事通知被上訴人，合法終止僱傭契約
    。且基於慎重，仍經被上訴人簽訂同意書離職，並受領資遣
    費，兩造亦有終止契約之合意等語答辯。
三、兩造不爭之事實：
（一）被上訴人自93年8月9日起擔任上訴人廢棄物清理品保研發
      部工程師，兩造間勞動契約並無禁止調職之特別約定，上
      訴人以終止勞動契約預告單（下稱終止預告單）終止兩造
      間勞動契約，並已於95年5月2日將資遣費新台幣（下同）
      54,450元給付被上訴人，被上訴人迄未將收受之資遣費退
      還予上訴人。
（二）上訴人於94年11月4日、95年3月22日向台北縣政府環保局
      、台北市政府環保局，分別標得焚化爐底渣再利用處理之
      鉅額工程，其工程價額各為1,009,800,000元及105,993,
      344元。
（三）上訴人自被上訴人離職迄今未曾增加人手，但將工作委外
　　　承作。
（四）被上訴人所提離職證明書、警衛阻止上班證明書、台北縣
      政府環保局、台北市政府環保局焚化底渣再利用委託處理
      案決標公告，上訴人所提終止預告單、合作金庫存款憑條
      、被上訴人95年4月份薪資結構、95年5月5日薪資轉帳明
      細為真正。
（五）被上訴人所提兩造於95年4月14日簽署終止勞動契約預告
      單協談過程錄音譯文之內容為真正。
四、本件兩造之爭點厥為：（一）兩造是否已有合意終止勞動契
    約？（二）上訴人以勞基法第11條第4款事由終止契約是否
    生效？經查：
(一)上訴人主張被上訴人已簽署終止預告單並領取資遣費，顯示
    同意終止僱傭關係，雖提出終止預告單、合作金庫存款憑條
    為證（原審卷第23、24頁），惟參諸被上訴人所提出95年4
    月14日星期五簽署終止預告單時之錄音內容，可知當時被上
    訴人就資遣一事表達異議，不願簽署，乃經上訴人代表李長
    佳表明終止預告單僅是預告性質，通知被上訴人之意，被上
    訴人始為簽署，同時亦表示將至勞工局詢問，並會在法院再
    見面等情，有譯文一份可佐（原審卷第38-59頁），是以被
    上訴人所稱簽署終止預告單並非同意終止，應可採信。而因
    上訴人於該日協調會中已表明拒絕被上訴人翌週一繼續上班
    ，被上訴人嗣後欲進入公司，即遭警衛阻止，為上訴人所不
    爭事實，尚難以被上訴人未再提供勞務，即認其同意終止契
    約。至被上訴人接受上訴人匯入之資遣費未予退回，僅為其
    受領是否有據，無法執此推論被上訴人已合意終止勞動契約
    ，上訴人此部分主張不足採。
(二)按勞基法第11條第4款規定：非有業務性質變更，有減少勞
    工之必要，又無適當工作可供安置時，雇主不得預告勞工終
    止勞動契約，是雇主依勞基法第11條第4款預告勞工終止契
    約時，須合於「業務性質變更，有減少勞工之必要」、「無
    適當工作可供安置」之要件。本件被上訴人主張上訴人依勞
    基法第11條第4款規定終止雙方勞動契約，不符上述規定之
    要件，故上訴人終止之法律行為無效，經查：
  1.關於「業務性質變更，有減少勞工之必要」之要件：
  (1)上訴人固就被上訴人自93年8月9日起擔任其公司廢棄物清理
    品保研發部工程師，其於94年11月4日、95年3月22日向台北
    縣政府環保局、台北市政府環保局，標得逾10億元焚化爐底
    渣再利用處理工程等情不爭執，惟辯稱：被上訴人係受僱負
    責輕質骨材燒結之研發工作，嗣至94年度下半年仍無具體研
    發成果，經過整體商業考量，決定將相關研究工作委託其他
    研究單位進行，故無必要再僱用被上訴人等情。
  (2)按勞基法第11條第4款所謂之「業務性質變更」除公司之營
    業項目、生產產品或生產技術之變更外，凡公司民營化、法
    令適用、機關監督、經營決策、預算編列等變更，皆與「業
    務性質變更」有關，故「業務性質變更」之範圍甚廣，並非
    侷限於公司登記所營事業項目變更而已。查上訴人所述上情
    ，業據提出被上訴人所不爭執之委託計畫合約書、溫度紀錄
    為證（本院卷證物一），證人即上訴人品保研發部副理范文
    彬到庭證稱：上訴人於93年間新設立底渣水洗製程，因受困
    於水洗後細泥無法再利用，才雇用被上訴人專門負責輕質骨
    材燒結之研發工作，然被上訴人在職1年半，仍未解決細泥
    問題，上訴人無法使用水洗製程等語，證人即上訴人專案部
    經理楊超太則稱：被上訴人雖有提出以細泥燒出之成品，但
    未告知配比，且表示可否適用在工程上，尚待研究等語（本
    院96年1月22日準備程序筆錄），足徵被上訴人於離職前並
    未就其負責之輕質骨材燒結工作提出具體成果。至上訴人固
    於94年、95年間標得焚化爐底渣再利用處理工程，惟因上訴
    人向來就有將研發工作委外，並與台北縣環保局協議以營業
    額3％作為研發，而有關被上訴人未解決問題，亦併委託淡
    江大學研究等情，復經范文彬證述在案，被上訴人雖否認其
    二人證詞，然並未能舉證證明不實之處，且亦自承公司很多
    工作都外包，是上訴人主張因研究成效不佳，基於整體商業
    考量，決定不再自行研發輕質骨材燒結之工作，因而有必要
    不僱用此項研發人員，應屬可採。則被上訴人既係基於企業
    經營決策及管理上之需要所為，堪認符合勞基法第11條第4
    款「業務性質變更，有減少勞工必要」之規定。
  2.關於「無適當工作可供安置」之要件：
    上訴人主張研發工作委外後，公司內已無適合被上訴人專長
    之工作一節，業經證人范文彬證實：品保研發部工作都有同
    仁在執行，未缺人手，楊超太亦陳：其曾應長官要求，赴鶯
    歌廠瞭解被上訴人之專長，是否適合專業部工作，二人談過
    之後，認為專案部並無適合被上訴人之工作，至於營建處、
    廠務部及業務部亦不適合被上訴人，財務、管理部人手足夠
    等語，雖被上訴人主張其為品保研發部工程師，上述新得標
    工程，正需人手，縱使研發工作委外，仍可由其擔任聯絡窗
    口，且其曾教導公司人員品保流程，具有品保能力，許多評
    估中方案亦均可由其處理，惟據上訴人辯稱：每項工作原均
    有人執行，亦有他人擔任聯絡窗口，被上訴人就此亦不爭執
    ，並自承公司很多工作外包，至今並無增加人員。上訴人於
    被上訴人離職後，至今猶未增員，顯示公司原有人力確足以
    應付現有工作，則上訴人所稱公司人手不缺，無適當工作可
    提供被上訴人，堪信為真。
五、綜上所述，上訴人以公司業務性質變更，而有減少勞工必要
    ，且已無適當工作機會可供安置被上訴人為由，而依勞基法
    第11條第4款規定終止與被上訴人間之僱傭契約，於法洵無
    不合，亦無違反誠信可言。兩造間之勞動契約既已終止，被
    上訴人請求確認其與上訴人間之僱傭契約存在，為無理由，
    不應准許。原審准其所請，自有未洽。上訴意旨指摘原判決
    不當，求予廢棄改判，為有理由，自應由本院予以廢棄改判
    如主文第二項所示。
六、據上論結，本件上訴為有理由。依民事訴訟法第450條、第
    78條，判決如主文。
中　　華　　民　　國　　96　　年　　2 　　月　　27　　日
                    勞工法庭
                        審判長法　官 黃熙嫣
　　　　　  　　　　　　　　　法　官 楊力進
　　　　　　  　　　　　　　　法　官 陳玉完
正本係照原本作成。
如不服本判決，應於收受送達後20日內向本院提出上訴書狀，其
未表明上訴理由者，應於提出上訴後20日內向本院補提理由書狀
（均須按他造當事人之人數附繕本）上訴時應提出委任律師或具
有律師資格之人之委任狀；委任有律師資格者，另應附具律師資
格證書及釋明委任人與受任人有民事訴訟法第466條之1第1項但
書或第2項（詳附註）所定關係之釋明文書影本。
中　　華　　民　　國　　96　　年　　3 　　月　　1 　　日
　　　　　　　　　　　　　　　書記官 鎖瑞嶺
附註：
民事訴訟法第466條之1（第1項、第2項）：
對於第二審判決上訴，上訴人應委任律師為訴訟代理人。但上訴
人或其他法定代理人具有律師資格者，不在此限。
上訴人之配偶、三親等內之血親、二親等內之姻親，或上訴人為
法人、中央或地方機關時，其所屬專任人員具有律師資格並經法
院認為適當者，亦得為第三審訴訟代理人。
